【裁判字號】    99,消債抗,86
【裁判日期】    991029
【裁判案由】    更生事件
【裁判全文】
臺灣臺北地方法院民事裁定            99年度消債抗字第86號
抗  告  人  甲○○
代  理  人  李勇三律師
上列抗告人因消費者債務清理條例更生事件，對於中華民國99年
7月26日本院99年度消債更字第101號裁定提起抗告，本院裁定如
下：
    主  文
抗告駁回。
抗告程序費用新臺幣壹仟元由抗告人負擔。
    理  由
一、本件抗告意旨略以：門牌號碼臺北縣新店市○○路○段391巷
    2之3號2樓之房屋及其基地（下稱系爭不動產）為伊所有，
    每月須負擔貸款新臺幣（下同）17,000元，茲因配偶王金恭
    於民國98年3月間尚有正當收入可分擔房貸，伊始與最大債
    權銀行上海商業儲蓄銀行股份有限公司（下稱上海銀行）成
    立協商，約定自98年4月10日起，分83期，利率為3%，按月
    清償7,000元，惟王金恭嗣後被其公司裁員失業，伊遂向親
    友借貸勉力繳付9期至98年12月止，然王金恭失業無正常收
    入無法分擔清償，親友因前債未償不再借貸，伊因無力清償
    而不得不自99年1月起毀諾。又系爭不動產為伊一家四口棲
    身之所，自不能輕言出售，且出售後仍須租屋，其租金至少
    要20,000元以上，縱將該屋出售所得價金償還抵押貸款後亦
    所剩無幾，原審以臆測之詞，認定伊之資產並未少於負債，
    並據以駁回更生及保全處分之聲請，顯有違誤，爰提起抗告
    ，請求將原裁定廢棄，並准伊開始更生等語。
二、按債務人對於金融機構因消費借貸、自用住宅借款、信用卡
    或現金卡契約而負債務，在聲請更生或清算前，應提出債權
    人清冊，以書面向最大債權金融機構請求協商債務清償方案
    並表明共同協商之意旨；次按債務人與金融機構協商成立者
    ，不得聲請更生或清算，但因不可歸責於己之事由，致履行
    顯有重大困難者，不在此限，消費者債務清理條例（下稱消
    債條例）第151條第1項、第5項分別定有明文。準此，債務
    人如已利用前置協商機制，與金融機構成立協商，即須依約
    清償債務，僅於發生情事變更，在清償期間收入或收益不如
    預期，致該方案履行困難甚或履行不能，且因不可歸責於己
    之事由所致，始能聲請更生或清算，至如認該協商方案履行
    有其他不適當情形，即應再循協商途徑謀求解決，不得逕依
    消債條例聲請更生，蓋該債務清償方案係經債務人行使程序
    選擇權而與債權人締結之債務清理契約，其即應受該契約之
    拘束，且消債條例更生之規範目的，係在維持債務人基本生
    活之情況下，於債務人之能力範圍內盡力清償債務，非謂債
    務人得任意利用債務清理程序減輕債務，因此，為避免債務
    人針對已成立之協商方案任意毀諾，濫用更生或清算之債務
    清理程序，須債務人於協商成立後因不可歸責於己之事由，
    致其無法履行原定清償方案，始例外得依消債條例聲請更生
    或清算。
三、抗告人主張其前參與前置協商機制，於98年3月27日與最大
    債權銀行上海銀行依消債條例第151條第1項成立有擔保債權
    及無擔保債權協商還款方案，有擔保部分係依原貸款契約履
    行，無擔保債權部分則約定自98年4月10日起，分83期，利
    率為3%，每期攤還7,000元。且抗告人自該協議成立之日起
    ，已依約清償9期即98年4月至98年12月，然於99年1月毀諾
    ，此有前置協商機制協議書（金融機構無擔保債權）、前置
    協商無擔保債務還款分配表暨表決結果、前置協商機制協議
    書（金融機構有擔保債權）、前置協商有擔保債權明細暨表
    決結果、前置協商毀諾通知函在卷可稽（見原審卷第14-17
    、21頁），堪信為真實。
四、經查：
  (一)抗告人陳稱協商當時係因其配偶王金恭可分擔房屋貸款17,0
    00元，嗣因王金恭被公司裁員失業無法分擔清償且親友又不
    再借貸，有不可歸責於己之事由，致伊無法依前開協商條件
    還款云云。惟依抗告人於原審提出王金恭之勞工保險被保險
    人投保資料表（見原審卷第40-41頁），王金恭之勞工保險
    投保單位於97年12月2日即辦理王金恭之退保手續，足明抗
    告人於98年3月27日成立協商時，王金恭即已無工作收入，
    抗告人於盱衡其經濟狀況、家庭收支，並據此評估協商還款
    條件後，猶願簽署前置協商機制協議書，同意債權銀行之有
    擔保債權及無擔保債權協商還款方案，自應已考量籌措資金
    來源之規劃。無論其資金來源係來自親友借貸、薪資或其他
    投資獲利等方式，抗告人既同意與債權銀行協商成立，自有
    籌措資金之來源。是縱如抗告人所稱王金恭因失業無法分擔
    清償且親友又不再借貸，現已無履行之可能，亦屬抗告人協
    商時可得預見，核與「不可歸責於己之事由致履行顯有重大
    困難」之要件不符。又觀諸抗告人之財產及收入狀況說明書
    所載，聲請更生前2年之收入為492,000元，非惟已大於其所
    稱之必要支出482,400元（見原審卷第10-11頁），依抗告人
    財政部臺灣省北區國稅局96-98年度綜合所得稅各類所得資
    料清單所示，其收入更是逐年遞增（見原審卷第23-24、28
    頁），稽此自難逕認其有何收入或收益不如預期之情事。況
    且抗告人如確實存在事後履行不便之情形，亦應優先尋求與
    債權銀行就債權金額、利率、還款期間等另行協商，以求適
    當履行債務。抗告人無法舉證證明其於協商成立後，有何經
    濟狀況重大變更而清償能力顯著降低之情形，自難認有何不
    可歸責於抗告人之事由致履行協商有重大困難之情形而毀諾
    。
  (二)抗告人又稱每月房貸17,000元為其必要支出（見原審卷第11
    頁），且系爭房地為伊一家四口棲身之所，自不能輕言出售
    ，且出售後仍須租屋，其租金至少要20,000元以上，縱將該
    屋出售所得價金償還銀行抵押貸款後亦所剩無幾，故仍有繳
    納房貸之必要云云。惟房屋貸款於名義上雖屬債務，於實質
    上乃屬債務人藉由按期繳納貸款而逐期累積個人資產，債務
    人於經濟困頓之際，本應選擇適當處分其資產以減輕債務負
    擔，斷無允許債務人繼續負擔高額之房屋貸款及房屋稅、地
    價稅等支出而仍持續累積其個人資產，卻企圖削減應償還於
    債權人之債權成數之理。況人民安居並不以居住於自有住宅
    為必要，租屋居住亦屬目前社會上眾多暫無力或不願購屋者
    之安居方式，且因房租支出尚得作為所得稅之扣除額，故租
    屋居住毋寧是自認經濟負擔沉重者減輕自我負擔之方式之一
    。又系爭不動產出售之價金未能清償全部之抵押貸款，抗告
    人既未加以舉證，已難遽採，又縱抗告人所述屬實，以目前
    大台北地區房價居高不下之交易環境而言，出售系爭不動產
    可大幅減低房屋貸款數額，洵堪認定，出售系爭不動產對於
    債務之清償，自非毫無實益。抗告人以其每月20,500元收入
    必須支付房貸17,000元，所餘薪資已無力支付協商款項之詞
    ，主張繼續履行協商條款顯有重大困難云云，尚有未洽，無
    法依之為有利於抗告人之認定。
五、綜上所述，本件抗告人既未舉證證明其於協商成立後，有如
    何經濟狀況重大變更，或有何不可歸責於抗告人之事由，致
    履行協商而顯有重大困難之事由，自應認其聲請更生之要件
    不備，且又無從補正，應予駁回。雖抗告人於原審另依消債
    條例第19條第1項第3款規定，聲請准予保全處分，停止本院
    99年度執全字第366號假扣押強制執行事件對系爭不動產之
    強制執行程序，惟本件更生之聲請已經駁回，其保全處分之
    聲請自失所附麗，應併予駁回。是原審駁回抗告人更生及保
    全之聲請，於法均無不合。抗告意旨指摘原裁定不當，求予
    廢棄改判，為無理由，應予駁回。
六、據上論結，本件抗告為無理由，依消費者債務清理條例第15
    條，民事訴訟法第495條之1第1項、第449條第1項、第95條
    、第78條，裁定如主文。
中    華    民    國    99    年    10    月    29    日
                  民事第四庭  審判長法  官  張瑜鳳
                                    法  官  胡宏文
                                    法  官  許純芳
以上正本係照原本作成。
本裁定不得抗告。
中    華    民    國    99    年    11    月    1     日
                                    書記官  陳怡君

司法院資訊處製作；財團法人民間司法改革基金會備份。
